高雄高等行政法院判決
                                       100年度再字第29號
再 審原 告　郭子儀
再 審被 告　屏東縣政府
代　表　人　曹啟鴻縣長
訴訟代理人　丘世宗
          　鄭憲志
上列當事人間損害賠償事件，再審原告對於本院中華民國96年2
月15日95年度訴字第75號確定判決，提起再審之訴，本院判決如
下：
    主  文
再審之訴駁回。
再審訴訟費用由再審原告負擔。
　　事實及理由
一、事實概要︰
    緣再審原告於民國94年7月20日，以其所有屏東縣高樹鄉○
    ○段186之30地號農牧用地（面積2.8605公頃，下稱系爭土
    地），向再審被告申請「粗放果園廢園造林及獎勵平地景觀
    造林計畫」獎勵金，經再審被告於94年7月25日派員會同有
    關單位人員勘查後，准予列入94年度獎勵平地景觀造林，並
    命再審原告應於一個月內將系爭土地之地上物果樹及雜草砍
    除，且於94年9月15日前領苗造林。嗣再審原告於94年8月30
    日提出核撥苗木申請書，並表明地上物已清除，惟經再審被
    告於94年9月12日派員會同有關單位人員勘查結果，系爭土
    地地上物仍未清除完畢，乃以94年9月14日屏府農林字第094
    0177350號函復再審原告應俟地上物完全清除後再領苗造林
    。嗣因再審被告獲知系爭土地仍遺留有廢棄物未清理，於94
    年9月22日以屏府農林字第0940183180號函撤銷（實為廢止
    ）上開准將再審原告列入94年度獎勵平地景觀造林之處分。
    再審原告乃以再審被告應補償其因信賴再審被告核准獎勵造
    林處分而砍除系爭土地地上經濟作物及其他財產上之損失，
    而提起一般給付訴訟（原聲明併請求撤銷再審被告94年2月
    17日禁止整地後將剩餘土石外運函、命再審被告代為清理廢
    棄物及命原地主負擔代清除費用等項，均經再審原告撤回）
    。經本院於96年2月15日以95年度訴字第75號判決駁回其訴
    ，再審原告未提起上訴而告確定。再審原告不服本院95年度
    訴字第75號判決，以其有行政訴訟法第273條第1項第14款之
    事由，提起再審之訴，經本院96年度再字第6號裁定駁回再
    審原告之訴。嗣再審原告不服本院95年度訴字第75號判決，
    以有行政訴訟法第273條第1項第14款之再審事由，復提起再
    審之訴，經本院96年度再字第14號判決駁回其訴確定。再審
    原告不服本院96年度再字第14號判決，以是否具有行政訴訟
    法第273條第1項第9款所定再審事由，提起再審之訴，經本
    院96年度再字第32號裁定駁回再審之訴。嗣再審原告仍不服
    本院95年度訴字第75號確定判決，以其有行政訴訟法第274
    條「為判決基礎之裁判，如有前條所定之情形者，得據以對
    於該判決提起再審之訴。」規定情形，提起再審之訴，經本
    院98年度再字第35號裁定，以逾越再審之法定不變期間，駁
    回再審之訴，原告又對本院98年度再字第35號再審裁定，提
    起抗告，亦經最高行政法院99年度裁字第70號裁定駁回抗告
    之提出確定在案。另再審原告以再審被告99年9月14日屏府
    農林字第0940177350號函及再審被告99年9月22日屏府農林
    字第0940183180號函文具有重大明顯瑕疵為由，提起確認為
    無效行政處分，並合併請求被告賠償其果園廢園損失新臺幣
    229,630,000元，亦經本院99年度訴字第73號判決及最高行
    政法院99年度裁字第2713號裁定駁回確定在案。再審原告復
    於99年7月22日向再審被告請求撤銷再審被告99年9月14日屏
    府農林字第0940177350號函及再審被告99年9月22日屏府農
    林字第0940183180號函，並請求補償損害，經再審被告以第
    0990180117號函復略以：「．．．經查本件業經高雄高等行
    政法院受理並以95年度訴字第75號、99年度訴字第73號判決
    『駁回』確定在案，故所請礙難准許，．．．。」等語，再
    審原告對之提起訴願，經訴願決定以該函文非行政處分，不
    予受理。再審原告復對之提起撤銷訴訟，經本院99年度訴字
    661號裁定駁回。嗣再審原告又以本院95年度訴字第75號確
    定判決（下稱原審確定判決），因上開本院99年度訴字661
    號裁定後，有行政訴訟法第273條第1項第11款及第13款之再
    審事由，乃提起本件再審之訴。
二、再審原告主張：
（一）原審確定判決理由以再審被告99年9月14日屏府農林字第
      0940177350號函要求清除地上物，及再審被告99年9月22
      日屏府農林字第0940183180號函通知再審原告現場有磚塊
      廢棄物尚未清除而違反附款負擔，基礎係以再審被告交付
      造林手冊予再審原告，且再審被告之要求符合造林手冊整
      地規定。惟造林手冊部分再審被告至今是否交付，原審確
      定判決依行政訴訟法第164條及第165條規定，逕認造林手
      冊再審被告已交付，與法不合。又造林手冊整地規定究係
      砍除或清除地上物，鈞院99年度訴字第661號裁定程序中
      ，再審被告答辯及原審確定判決載明留有草頭40公分，係
      屬砍除非清除，故造林手冊整地規定，應係砍除地上物，
      故再審被告要求清除地上物，超越造林手冊整地規定，違
      反行政程序法第4條及第10條規定。再者，再審被告所屬
      環保局96年3月13日函文對原94年9月12日通知現場有磚塊
      廢棄物乙節，已變更為營建剩餘土石非屬廢棄物（參見鈞
      院97年度訴字第799號裁定卷），故再審被告99年9月22日
      屏府農林字第0940183180號函撤銷，自有未合（對前地主
      遺有營建剩餘土石方，為陸上盜濫採土石坑洞善後處理執
      行作業原則及陸上盜濫採土石坑洞善後處理計畫所許可）
      ，是有行政程序法第111條第1項第6款及第7款行政處分無
      效之事由，依同法第110條無效之行政處分自始不生效力
      。再審原告向鈞院提起99年度訴字第73號、99年度訴字第
      661號訴訟，係屬撤銷訴訟類型，經原審判決確定。按行
      政訴訟法第276條第2項規定，再審理由發生或知悉在後者
      ，均自知悉時起算，再審原告知悉鈞院99年度訴字第661
      號裁定始起算。再審被告整地要求超越造林手冊整地規定
      ，違反行政程法第111條第1項第6款及第7款規定，自始不
      生效力，行政處分已變更。原審確定判決基礎已變更，於
      法定期間內，有行政訴訟法第273條第1項第11款及第13款
      之再審事由，得對該確定判決提起再審之訴。
（二）又再審被告主張本件再審時效不符合行政訴訟法第276條
      第2項規定，惟再審事由發生或知悉在後者，均自知悉時
      起算，所稱有行政訴訟法第277條第1項第4款之再審事由
      ，及再審理由並遵守不變期間之證據，對本件基礎證物之
      造林手冊及行政處分，於鈞院99年度訴字第661號裁定，
      再審被告始承認造林手冊及相關行政處分違法無效，不變
      期間由此起算。前程序無視再審原告主張未受有造林手冊
      及相關行政處分無效之事實，逕認定再審被告已交付造林
      手冊，且94年9月14日要求清除地上物及94年9月22日已通
      知現場有磚塊廢棄物尚未清除，違反負擔附款等要求，原
      審確定判決實已違反行政訴訟法第164條及第165條規定。
      再審原告認為原審確定判決有行政訴訟法第273條第1項第
      11款及第13款之再審事由，爰提起本件再審之訴。聲明求
      為（一）廢棄本院95年度訴字第75號不利再審原告部分之
      判決。（二）再審被告應依訴訟標的賠償。（三）撤銷原
      處分（即再審被告94年9月14日屏府農林字第0940177350
      號函及94年9月22日屏府農林字第0940183180號函。）
三、再審被告則以：
（一）再審原告於100年5月18日提起再審訴訟，主張其自鈞院99
      年度訴字第661號裁定，知悉有關原審確定判決中有違背
      法令，其一為有關造林手冊規定程序違反行政程序法第4
      條及第10條規定。另一部分營建剩餘土石誤認營建廢棄物
      ，再審被告所屬環保局已變更，依同法第111條第1項第6
      款及第7款自始不生效力云云。按行政訴訟法第273條第1
      項第11款規定，為判決基礎之行政處分，依其後確定裁判
      或行政處分已變更，同法第1項第13款規定，當事人發現
      未斟酌之證物，但以如經斟酌可受較有利益之裁判。次按
      行政訴訟法第276條第2項其再審理由發生或知悉在後者，
      均自知悉時起算。
（二）再審原告主張之事由，均經原審確定判決、96年度再字第
      14號判決、96年度再字第32號裁定、97年度訴字第799號
      裁定及98年度再字第36號裁定所審理，並經判決駁回確定
      ，其中並無為判決基礎之行政處分有變更，亦無新事實或
      發現未斟酌之證物可受較有利益之裁判，且再審原告於收
      受上述裁判，亦應早已知悉，並無知悉在後之情事等語，
      資為抗辯，並聲明求為判決駁回再審原告之訴。
四、本件兩造之爭點為：本院原審確定判決有無行政訴訟法第27
    3條第1項第11款及第13款之再審事由，茲分述如下：
（一）按「有下列各款情形之一者，得以再審之訴對於確定終局
      判決聲明不服。但當事人已依上訴主張其事由或知其事由
      而不為主張者，不在此限：．．．十一、為判決基礎之民
      事或刑事判決及其他裁判或行政處分，依其後之確定裁判
      或行政處分已變更。．．．十三、當事人發現未經斟酌之
      證物或得使用該證物。但以如經斟酌可受較有利益之裁判
      為限。」「再審之訴顯無再審理由者，得不經言詞辯論，
      以判決駁回之。」行政訴訟法第273條第1項第11款、第13
      款及第278條第2項定有明文。上開行政訴訟法第273條第1
      項第11款所謂「為判決基礎之民事或刑事判決及其他裁判
      或行政處分，依其後之確定裁判或行政處分已變更者」，
      係指原確定判決以他訴訟之民事判決或刑事判決及其他裁
      判或行政處分，為裁判基礎，而該民事或刑事判決及其他
      裁判或行政處分，已因其後之確定裁判或行政處分而有所
      變更，其結果使原確定判決之基礎發生動搖者而言。如確
      定判決非以變更前之裁判或行政處分為其裁判基礎，而係
      依法院自行調查證據認定之事實，以為判斷，自不在本款
      規定適用之列。
（二）經查，本件再審原告依行政訴訟法第273條第1項第11款及
      第13款規定，向本院提起本件再審之訴，係以本院原審確
      定判決，其判決基礎之造林手冊及相關行政處分，經本院
      99年度訴字第661號訴訟程序，再審被告承認造林手冊未
      交付及相關行政處分違法無效，行政處分已變更，原審確
      定判決基礎已變更，爰於法定期間內，依行政訴訟法第27
      3條第1項第11款及第13款提起再審之訴云云。惟查，觀諸
      本院原審確定判決內容：「原告既未於期限內履行系爭『
      准予列入94年度獎勵平地景觀造林』授益處分所附前開負
      擔，即未於94年9月12日前將系爭土地上果樹及雜草砍除
      ，亦未於94年9月15日前領苗造林，則被告依行政程序法
      第123條第3款廢止該授益處分，自無不合。且被告廢止該
      授益處分，係因原告未於期限內履行負擔附款之義務所致
      ，原告具有可歸責事由，揆諸上開說明，其信賴並不值得
      保護，不符合行政程序法第126條規定之損失補償要件，
      原告並無信賴利益補償請求權。從而，原告提起本件訴訟
      ，主張因信賴被告准予造林申請之授益行政處分而受有砍
      除地上經濟作物及其他財產上之損失229,630,000元，被
      告應予賠償，即無理由。」等語，有本院原審確定判決在
      卷可參。足見造林手冊及再審被告99年9月14日屏府農林
      字第0940177350號函及99年9月22日屏府農林字第0940183
      180號函文僅係供本院原審確定判決之參考，非判決之基
      礎。又按本院99年度訴字第661號裁定內容：「．．．第
      0940177350號及第0940183180號函之處分，均已確定在案
      ，已具有形式存續力，不可再以通常行政救濟途徑，加以
      變更或撤銷，亦經本院99年度訴字第73號判決及最高行政
      法院99年度裁字第2713號裁定，確認未具有重大明顯之瑕
      疵，而具有既判力。則原告復於99年7月22日向被告請求
      撤銷第0940177350號及第0940183180號函，並請求補償損
      害，經被告以第0990180117號函復，略以：『．．．經查
      本件業經高雄高等行政法院受理並以95年度訴字第75號、
      99年度訴字第73號判決『駁回』確定在案，故所請礙難准
      許，．．．。』等語，經核該函之性質僅係陳述原告請求
      撤銷之2函，業已確定之事實，應屬觀念通知，並非行政
      處分，原告提起訴願，即非合法，訴願決定不予受理，並
      無不合。原告復提起本件撤銷訴訟，揆諸首揭說明，不備
      撤銷訴訟之訴訟要件，為不合法，應予駁回。」等語，亦
      經本院調閱本院99年度訴字第661號裁定閱明屬實。足見
      本院99年度訴字第661號裁定未認定再審被告未交付造林
      手冊，亦未認定再審被告99年9月14日屏府農林字第09401
      77350號函及99年9月22日屏府農林字第0940183180號函文
      ，係違法行政處分，故該造林手冊、再審被告99年9月14
      日屏府農林字第0940177350號函及99年9月22日屏府農林
      字第0940183180號函亦未經變更，是本件再審之訴，自與
      行政訴訟法第273條第1項第11款規定之再審事由要件不合
      ，再審原告主張據該條項第11款之規定，即非可採。
（三）又按行政訴訟法第273條第1項第13款所謂「當事人發見未
      經斟酌之證物或得使用該證物。但以如經斟酌可受較有利
      益之裁判者為限」，係指該證物在前訴訟程序時業已存在
      ，而為當事人所不知或不能使用，今始知悉或得予利用者
      而言，且以如經斟酌可受較有利益之裁判者為限，始得據
      以提起再審之訴。但如在前訴訟程序已提出其證物者，並
      經原判決加以論斷不予採取，並說明不採之理由，即非法
      條所指發見未經斟酌之證物。本件再審原告所提造林手冊
      、再審被告99年9月14日屏府農林字第0940177350號函及9
      9年9月22日屏府農林字第0940183180號函文，均係前確定
      判決訴訟程序中業已存在，且其並非為再審原告所不知或
      不能使用，今始知悉或得予利用之證物；況本院99年度訴
      字第661號裁定程序中再審被告之主張，係於前訴訟程序
      並不存在，縱經本院斟酌本院99年度訴字第661號裁定及
      該再審被告之主張，再審原告仍無可受較有利益之裁判，
      揆諸前揭說明，其自非行政訴訟法第273條第1項第13款所
      稱之證物，即與行政訴訟法第273條第1項第13款之再審事
      由不符，不得據以提起再審之訴。從而，再審原告主張依
      行政訴訟法第273條第1項第11款及第13款之規定，原審確
      定判決基礎已變更，原審確定判決不利再審原告部分應廢
      棄，再審被告99年9月14日屏府農林字第0940177350號函
      及99年9月22日屏府農林字第0940183180號函均應撤銷，
      再審被告依訴訟標的賠償云云，顯無可採。
五、綜上所述，再審原告之主張既不可採，則其依行政訴訟法第
    273條第1項第11款及第13款規定，提起本件再審之訴，為顯
    無理由，爰不經言詞辯論，逕以判決駁回之。又本件事證已
    臻明確，兩造其餘攻擊防禦方法，均核與本件判決結果不生
    影響，爰不一一論述，併此敘明。
六、據上論結，本件再審之訴為顯無理由，依行政訴訟法第278
    條第2項、第281條、第98條第1項前段，判決如主文。
中　　華　　民　　國　　100　 年　　8　　 月　　25　　日
            高雄高等行政法院第四庭
                        審判長法官  蘇  秋  津
                              法官  戴  見  草
                              法官  詹  日  賢
以上正本係照原本作成。
如不服本判決，應於判決送達後20日內向本院提出上訴書狀，其
未表明上訴理由者，應於提起上訴後20日內向本院提出上訴理由
書（須按對造人數附繕本）；如於本判決宣示或公告後送達前提
起上訴者，應於判決送達後20日內補提上訴理由書（須附繕本）
。未表明上訴理由者，逕以裁定駁回。
中　　華　　民　　國　　100　 年　　8　　 月　　25　　日
　　　　　　　　　　　　　　書記官  李  昱